ACORDAO-COMPLETO-2375311

ACÓRDÃO 144/2020 ATA 2/2020 - PLENÁRIO

VISTOS, relatados e discutidos estes autos em que se aprecia Relatório de Monitoramento das deliberações constantes do Acórdão 3184/2016-TCU-Plenário, proferido na auditoria de conformidade com o objetivo de verificar se as unidades hospitalares federais localizadas no estado do Rio de Janeiro estavam realizando o controle do estoque de medicamentos e de insumos hospitalares conforme preconizado nas normas pertinentes;
ACORDAM os Ministros do Tribunal de Contas da União, reunidos em Sessão do Plenário, diante das razões expostas pelo Relator, em:
9.1. considerar implementada a recomendação constante do subitem 9.3 do Acórdão 3184/2016-TCU-Plenário;
9.2. considerar em implementação a recomendação constante do subitem 9.2 do Acórdão 3184/2016-TCU-Plenário;
9.3. considerar parcialmente cumprida a determinação constante do subitem 9.1 do Acórdão 3184/2016-TCU-Plenário;
9.4. reiterar determinação ao Ministério da Saúde, constante do subitem 9.1.3 do Acórdão 3184/2016-TCU-Plenário, para que, no prazo de 90 (noventa) dias, apresente as medidas a serem adotadas para adequar as instalações físicas dos almoxarifados do Instituto Nacional do Câncer José Alencar Gomes da Silva (Inca) e do Hospital Federal dos Servidores do Estado (HFSE) , indicando os responsáveis pelas ações e o cronograma de implementação, de modo a solucionar as deficiências de infraestrutura identificadas, de acordo com as disposições estabelecidas no item 4 da Instrução Normativa 205/1988 Sedap/PR;
9.5. determinar à Secretaria de Controle Externo da Saúde (SecexSaúde) que:
9.5.1. dê continuidade ao monitoramento ordenado pelo subitem 9.4 do Acórdão 3184/2016-TCU-Plenário;
9.5.2. monitore a implementação do sistema de gestão hospitalar nos hospitais federais no Rio de Janeiro, conforme informações constantes do plano de ação apresentado à peça 49, p. 79-88;
9.5.3. extraia cópia dos elementos constantes destes autos para juntada ao TC Processo 029.740/2018-5, que trata de representação da Procuradoria da República no Rio de Janeiro para verificar a regularidade da contratação do sistema MV no âmbito do Departamento de Gestão Hospitalar do Ministério da Saúde no Rio de Janeiro (DGH/RJ) ; e
9.6. dar ciência deste acórdão ao Ministério da Saúde, ao Departamento de Gestão Hospitalar no estado do Rio de Janeiro (DGH/RJ) ; ao Departamento de Informática do SUS (Datasus) ; ao Hospital Federal da Lagoa (HFL) ; ao Hospital Federal de Ipanema (HFI) ; ao Hospital Federal Cardoso Fontes (HFCF) ; ao Hospital Federal de Bonsucesso (HFB) ; ao Hospital Federal do Andaraí (HFA) ; ao Hospital Federal dos Servidores do Estado (HFSE) ; ao Instituto Nacional de Cardiologia (INC) ; ao Instituto Nacional de Traumatologia e Ortopedia (Into) ; e ao Instituto Nacional do Câncer (Inca) .

Monitoramento de determinação e recomendações proferidas em processo de auditoria que teve por objetivo avaliar o controle de estoque de medicamentos e de insumos hospitalares.

Fundação Oswaldo Cruz; Hospital Federal Cardoso Fontes; Hospital Federal da Lagoa; Hospital Federal de Bonsucesso; Hospital Federal do Andaraí; Hospital Federal dos Servidores do Estado; Hospital Federal Ipanema; Instituto Nacional de Cardiologia; Instituto Nacional de Traumatologia e Ortopedia Jamil Hadad; Instituto Nacional do Câncer José de Alencar Gomes da Silva.

3. Responsáveis: Adeilson Loureiro Cavalcante (XXX.974.314-XX); Antônio Carlos Figueiredo Nardi (XXX.827.348-XX).

Aroldo Cedraz.

13.1. Ministros presentes: José Mucio Monteiro (Presidente), Benjamin Zymler, Augusto Nardes, Aroldo Cedraz, Ana Arraes, Bruno Dantas (Relator) e Vital do Rêgo.
13.2. Ministro que alegou impedimento na Sessão: Aroldo Cedraz.
13.3. Ministro-Substituto convocado: Marcos Bemquerer Costa.
13.4. Ministros-Substitutos presentes: André Luís de Carvalho e Weder de Oliveira.

ACORDAO-COMPLETO-2486910

Acórdão de Relação 1591/2021 - Plenário

Acórdão de Relação

BRUNO DANTAS

Por registrar as principais ocorrências havidas no andamento do processo até o momento, resumindo os fundamentos das peças acostadas aos autos, adoto como relatório, com os ajustes necessários, a instrução da secretaria responsável pela análise da demanda (peça 58) , que contou com a anuência do corpo diretivo da unidade (peças 59-60) :
"INTRODUÇÃO
1. Cuidam os autos de monitoramento destinado à verificação do cumprimento do disposto nos itens 9.1 a 9.3 do Acórdão 3184/2016-TCU-Plenário (TC Processo 013.504/2015-0) , da relatoria do Ministro Bruno Dantas.
2. Cumpre esclarecer que a auditoria de conformidade realizada pelo TCU (TC Processo 013.504/2015-0) verificou o controle do estoque de medicamentos e de insumos hospitalares no Instituto Nacional do Câncer José Alencar Gomes da Silva (Inca) , Instituto Nacional de Traumatologia e Ortopedia Jamil Haddad (Into) , Instituto Nacional de Cardiologia (INC) , Hospital Federal dos Servidores do Estado (HFSE) , Hospital Federal de Bonsucesso (HFB) , Hospital Federal do Andaraí (HFA) , Hospital Federal da Lagoa (HFL) , Hospital Federal de Ipanema (HFI) e Hospital Federal Cardoso Fontes (HFCF) .
3. A referida deliberação do TCU (Acórdão 3184/2016-TCU-Plenário) estabeleceu as seguintes determinações e recomendações (peça 1) :
'9.1. determinar, nos termos do art. 250, inciso II, do Regimento Interno/TCU, ao Ministério da Saúde que formule e apresente a este Tribunal, no prazo de 180 (cento e oitenta) dias, plano de ação que contenha, no mínimo, as medidas a serem adotadas, os responsáveis pelas ações e o prazo previsto de implementação, com vistas a:
9.1.1. promover a efetiva implantação das funcionalidades do sistema E-SUS Hospitalar ou de outro sistema de gestão ERP, de forma que as informações financeiras e de controle de medicamentos e outros insumos hospitalares, sejam integradas em um único sistema que permita a consulta de informações e a geração de relatórios customizados aos tomadores de decisões responsáveis pela gestão das unidades hospitalares, visto que as atuais deficiências desse sistema afetam diretamente a regular gestão dos estoques dessas unidades, evitando, assim, a duplicidade de entradas e de consultas na utilização de vários sistemas de informação;
9.1.2. até que as providências mencionadas no item anterior sejam efetivadas, adotar medidas mitigadoras de forma a evitar a vulnerabilidade do sistema E-SUS Hospitalar no que tange à ausência de efetivos mecanismos de controle e gestão dos estoques de insumos e medicamentos;
9.1.3. adequar as instalações físicas dos almoxarifados das unidades hospitalares a seguir listadas, de modo a solucionar as deficiências de infraestrutura identificadas, de acordo com as disposições estabelecidas no item 4 da Instrução Normativa 205/1988 Sedap/PR: Instituto Nacional do Câncer José Alencar Gomes da Silva (Inca) , Hospital Federal dos Servidores do Estado (HFSE) , Hospital Federal do Andaraí (HFA) , Hospital Federal da Lagoa (HFL) e Hospital Federal de Ipanema (HFI) ;
9.2. recomendar, com fundamento no art. 250, inciso III, do Regimento Interno/TCU, ao Instituto Nacional do Câncer (Inca) que adote providências com vistas a integrar as funcionalidades disponibilizadas pelos sistemas Enterprise Management System (EMS) e Absolute, de modo a permitir o efetivo controle dos insumos e medicamentos nas suas diversas unidades;
9.3. recomendar, com fundamento no art. 250, inciso III, do Regimento Interno/TCU, c/c o art. 14, inciso VI, do Decreto 8.065/2013, à Secretaria de Atenção à Saúde do Ministério da Saúde que avalie a necessidade de aprimorar a segregação de funções das atividades e dos funcionários envolvidos nos estoques das unidades hospitalares subordinadas e, se for o caso, adote as providências pertinentes;'
HISTÓRICO
4. Em 25/9/2015, foi concluído relatório de fiscalização (TC Processo 013.504/2015-0) , que teve como objeto verificar a gestão dos estoques das unidades hospitalares federais, vinculadas ao Ministério da Saúde e localizadas no Estado do Rio de Janeiro, trabalho de controle externo que constatou diversas desconformidades, principalmente a ausência de efetivos mecanismos de controle e gestão dos estoques de insumos e medicamentos; e a inadequação das infraestruturas de armazenamento de insumo médicos hospitalares (peça 41 do TC Processo 013.504/2015-0) .
5. Em 22/10/2015, o Ministro Relator Bruno Dantas, considerando a avaliação dos controles dos estoques assunto de suma relevância, uma vez que a falta de insumos pode resultar em não atendimento ao paciente de Sistema Único de Saúde (SUS) , solicitou o aprofundamento de algumas questões já levantadas pela equipe de auditoria (peça 44 do TC Processo 013.504/2015-0) .
6. Em 28/9/2016, instrução complementar ao relatório da referida fiscalização (TC Processo 013.504/2015-0) foi finalizada pela equipe técnica da então Secex-RJ. Tal trabalho contemplou integralmente os pontos levantados pelo Relator como necessário ao correto aprofundamento do tema (peça 56 do TC Processo 013.504/2015-0) .
7. Em 14/12/2016, o voto condutor do Acórdão 3184/2016-TCU-Plenário, da relatoria do Ministro Bruno Dantas, registrou que o cumprimento da missão do TCU (de 'aprimorar a Administração Pública em benefício da sociedade por meio do controle externo') requer uma avaliação do custo x benefício das deliberações, nesse sentido, entre outros argumentos, considerou como mais racional, eficiente e efetivo a realização de determinação ao Ministério da Saúde para elaboração de plano de ação com vistas a permitir o efetivo controle de estoques e com objetivo de adequar as instalações físicas dos almoxarifados (peça 2, p.4-5) .
8. O Relator também compreendeu como mais apropriado recomendar à Secretaria de Atenção à Saúde a avaliação da necessidade de aprimorar a segregação de função das atividades ligadas ao controle de estoques, assim como ao Instituto Nacional do Câncer José Alencar Gomes da Silva (Inca) para integrar as funcionalidades dos sistemas disponíveis no instituto (peças 1 e 2, p. 5) .
9. Em 30/3/2017, foi autuado o processo de monitoramento (TC Processo 006.475/2017-5) das deliberações prolatadas pelo Acórdão 3184/2016-TCU-Plenário, considerando que as determinações estabeleciam um prazo de 180 dias para a manifestação do Ministério da Saúde.
10. Em 22/6/2018, incluiu-se nos autos instrução acerca da primeira análise realizada neste monitoramento (peça 37) , contendo, detalhadamente, todas as informações sobre a ausência do plano de ação determinado pelo Plenário, bem como todas as evidências sobre a ausência de resposta ou respostas não conclusivas dos responsáveis, mesmo com o alerta expresso, nas comunicações oficiais do TCU (peças 5-17) , de que o não cumprimento da determinação do Tribunal poderia ensejar a aplicação de multa, a qual prescinde de realização de prévia audiência.
11. Assim, com base no encaminhamento da instrução de peça 37, p. 6-7, realizou-se diligências aos responsáveis, em 26/6/2018 (peças 39-42) , com o objetivo de esclarecer as reais medidas efetivadas pelo Ministério da Saúde, Secretaria de Atenção à Saúde do Ministério da Saúde (SAS) , Departamento de Gestão Hospitalar no Estado do Rio de Janeiro (DGHMS/RJ) e Inca.
EXAME TÉCNICO
12. Preliminarmente, cumpre ressaltar o posicionamento diligente e bem fundamentado do Relator. O seu voto condutor firmou entendimento de que o assunto perpassa diversas instâncias de decisão gerencial e de avaliação técnica.
13. Nesse contexto, o Ministério da Saúde foi considerado o mais apropriado para ser o destinatário das determinações do TCU, pois todas as unidades envolvidas no controle de estoque (Secretaria Executiva do Ministério da Saúde, SAS, DGHMS/RJ, Departamento de Informática do SUS (Datasus) , hospitais e institutos) são subordinadas a esse ministério.
14. Dessa forma, tal voto condutor do Acórdão 3184/2016-TCU-Plenário (peça 2) , sem se imiscuir no poder discricionário das áreas hospitalares, administrativas e de tecnologia da informação, como também com especial atenção para não tornar o custo do controle maior que os benefícios esperados (interesse público) , apresentou encaminhamento no sentido de que o próprio Ministério da Saúde apresentasse ao Tribunal tão somente um plano de ação com, no mínimo, as medidas a serem adotadas, os responsáveis pelas ações e o prazo previsto de implementação.
15. Nesse diapasão de articulação gerencial entre o órgão de controle e os jurisdicionados, considerando a conveniência e oportunidade, também foi recomendado à SAS que avaliasse a necessidade de aprimorar a segregação de funções das atividades e dos funcionários ligados ao controle de estoques, como também recomendado ao Inca que adotasse providências com vistas a integrar funcionalidades de sistemas.
16. Diante disso, com base no teor objetivo, diligente e gerencial da deliberação, após a prolação do Acórdão 3184/2016-TCU-Plenário e de diversas comunicações processuais realizadas pelo TCU (peça 5-17 e 39-42) , inclusive com uma reiteração de ofício (peça 51) , as respostas apresentadas serão descritas e analisadas.
Resposta do Ministério da Saúde
17. O Ministério da Saúde, por meio da Assessoria Especial de Controle Interno (AECI) , em 6/7/2018, Ofício 1871/2018/AECI/MS (peça 47) , registrou que já havia prestado esclarecimentos à época do recebimento do Acórdão 3184/2016-TCU-Plenário, mediante a expedição do Ofício 624-SEI/2017/AECI/MS, de 12/9/2017, Despacho CGHOSP/DAHU/SAS/MS, de 17/7/2017 e Despacho ASJUR/SAS/MS, de 23/8/2017.
18. Nessa resposta, o referido ministério anexou diversos documentos, a saber:
a) Memorando Circular 001/2017/DGHMS/RJ, de 3/1/2017, encaminhamento aos hospitais federais, no Rio de Janeiro, ligados ao Ministério da Saúde, com solicitação de informações sobre a adoção das medidas previstas nos itens 9.1.3 e 9.3 do Acórdão 3184/2016-TCU-Plenário (peça 47, p. 36) ;
b) Despacho 757/2017/AECI/GM/MS, de 22/3/2017, contendo reiteração de solicitação de informação sobre o cumprimento do Acórdão 3184/2016-TCU-Plenário, visto que ainda não havia manifestação dos hospitais e demais responsáveis sobre o assunto  (peça 47, p. 42) ;
c) Despacho 738/2017/GABDIR/HFA/MS (peça 47, p. 90) , de 19/4/2017, do Hospital Federal do Andaraí com informações sobre o andamento das obras no almoxarifado (peça 47, p. 56-79) e sobre a segregação de funções dos servidores do almoxarifado (peça 47, p. 80-88) ;
d) GABDIR/HFCF, de 17/3/2017, documento apresentado pelo Hospital Federal Cardoso Fontes com as informações sobre segregação de funções nos setores de farmácia e almoxarifado (peça 47, p. 94-116) ;
e) Ofício 173/2017/GABDIR/HFL/RJ, DE 15/2/2017, do Hospital Federal da Lagoa com informações sobre as adequações no espaço físico do almoxarifado e a implementação da segregação de funções (peça 47, p. 120-130) ;
f) Despacho 225/2017/ACP/DGHMS/RJ, de 8/5/2017, documento expedido pelo Diretor do Departamento de Gestão Hospitalar no Rio de Janeiro, no qual informa que uma possível implementação do sistema MV2000 seria uma opção alternativa para atender os termos do Acórdão 3184/2016-TCU-Plenário, pois esse sistema, segundo o Diretor, se mostra como uma opção bastante vantajosa  (peça 47, p. 132-134) ;
g) Memorando 23/2017-CGGP/DATASUS/SE/MS, de 25/4/2017, do Departamento de Informática do SUS, que informou expressamente, no parágrafo 3 e 3.1, que o E-SUS já estava apto para realizar a 'rastreabilidade financeira total de todo o estoque de medicamentos, materiais médico-hospitalares e materiais de expediente, pois, após a entrada de nota fiscal, o sistema gera um código de barras que acompanha toda e qualquer movimentação' (peça 47, p. 172-186) ;
h) Despacho 1146/2017/AECI/GM/MS, de 3/5/2017, da Assessoria Especial de Controle Interno, reiterando solicitação de informações à Secretaria de Atenção à Saúde e ao Datasus sobre os elementos que subsidiassem a resposta ao TCU (peça 47, p. 190-191) ;
i) Despacho CGHOSP/DAHU/SAS/MS, de 17/7/2017, informando que foi feito um Termo de Cessão de Direito de Uso de Software de Gestão Hospitalar de Urgência, adquirido da empresa MV Ltda. e cedido pelo Instituto Nacional de Cardiologia para o DGHRJ, Inca, HFA, HFB, HFCF, HFI, HFL e HFSE (peça 47, p. 196) ;
j) Despacho ASJUR/SAS/MS, de 23/8/2017, esclarecimento que foi feito o referido termo de cessão de uso para atender às determinações do subitem 9.1.1 do Acórdão 3184/2016-TCU-Plenário (peça 47, p. 198) ; e
k) Ofício 624-SEI/2017/AECI/MS, de 12/9/2017, encaminhamento pelo Ministério da Saúde da resposta oficial ao TCU em relação do subitem 9.1.1 do Acórdão 3184/2016-TCU-Plenário, indicando, como cumprimento do estabelecido no acórdão, o termo de cessão de uso do Software (peça 47, p. 199) .
Resposta do Instituto Nacional do Câncer (Inca) e da Secretaria de Atenção à Saúde (SAS) 
19. O Instituto Nacional do Câncer José Alencar Gomes da Silva, por meio do Ofício 560/2018/INCA/GAB/INCA/SAS/MS, em 13/7/2018, encaminhou manifestação sobre a recomendação constante do item 9.2 do Acórdão 3184/2016-TCU-Plenário, mediante envio do Despacho SETI/INCA, emitido pelo Serviço de Tecnologia da Informação (peça 48, p. 1) .
20. No Despacho SETIC/INCA (peça 48, p. 3-4, peça 52, p. 5-6, peça 56, p. 8-9) , o Instituto informou que fora desenvolvido o projeto de rastreabilidade que consiste em automatizar o controle de estoques por meio de código de barras, com as seguintes funcionalidades: controle de movimentação de produtos em tempo real (recebimentos, abastecimento dos almoxarifados e dupla conferência na dispensação) ; reabastecimento considerando, automaticamente, o consumo nas unidades hospitalares; e conferência das informações da receita médica.
21. O Inca também esclareceu as datas previstas para treinamento (23 a 27 de julho de 2018) e para implantação do piloto na Farmácia da Unidade Hospitalar Câncer I (13 de agosto de 2018) .
Resposta do Departamento de Gestão Hospitalar no Estado do Rio de Janeiro (DGHRJ) 
22. O DGHRJ, por meio do Ofício 378/2018/DGHRJ-RJ/SAS/MS (peça 49, p. 1) , em 25/7/2018, encaminhou o Despacho DGHMS/CGAD/DGHMS-RJ (peça 49, p. 7-9) , que informou a situação atualizada do cumprimento do Acórdão 3184/2016-TCU-Plenário.
23. Esse Despacho DGHMS/CGAD/DGHMS-RJ/SAS/MS (peça 49, p. 7-9) , de 24/7/2018, além reunir os esclarecimentos apresentados pelo Ministério (peça 47) , já detalhados neste relatório no tópico 'Resposta do Ministério da Saúde' (itens 17 a 18 deste relatório) , também informou o seguinte:
a) O HFB, por meio do Despacho HFB/COAD/HFB/DGHMS-RJ/MS, de 25/1/2018, apresentou algumas ações executadas relativas à segregação de função no processo logístico de Almoxarifado (peça 49, p. 8, item 7) ;
b) O HFI, por meio do Despacho HFI/DGHMS-RJ/SAS/MS, 7/2/2018, informou diversas ações realizadas ligadas à readequação de espaços do Almoxarifado (peça 49, p. 8, item 9) ; e
c) O H. FSE, por meio do Despacho HFSE/DGHMS-RJ/SAS/MS, 6/4/2018, esclareceu que foram criados mecanismos de operacionalização e fluxograma (segregação de função) a fim de atender os termos do Acórdão 3184/2016-TCU-Plenário (peça 49, p. 8, item 10) .
24. O DGHRJ, para informar a questão da substituição do sistema E-SUS pelo sistema MV2000 nos hospitais federais no RJ ligados ao Min. da Saúde, apresentou a Nota Técnica (peça 49, p. 73-76) , de autoria do Departamento de Informática do SUS (1/2018-CPATE/CGIE/DATASUS/SE/MS) , detalhando que:
a) em 2011/2012, o Departamento de Informática do SUS (Datasus) implantou o E-SUS Hospitalar nos hospitais federais, inclusive com a compra de equipamentos autorizada pelo Ministério da Saúde (computadores, impressoras, leitores de código de barras, unitarizadoras de medicamentos) ;
b) em 2013, o Datasus assumiu totalmente o desenvolvimento da aplicação (E-SUS) e o suporte ao sistema, visto que os códigos fontes pertencem ao Ministério da Saúde;
c) em 2016, toda a equipe de desenvolvimento e suporte da empresa CTIS (fábrica de software) foi demitida, ficando o Datasus responsável apenas pela a manutenção e suporte, mesmo assim existem até os dias atuais mais de quinhentos e oitenta pedidos de unidades hospitalares no Brasil para a implantação do E-SUS; e
d) em março de 2018, o Hospital Federal Cardoso Fontes (Uasg 250104) realizou o pregão eletrônico 18/2018 para a contratação de manutenção e suporte técnico do Sistema de Gestão Hospitalar MV2000, sistema que será implantado nos hospitais federais do Rio de Janeiro em substituição ao E-SUS Hospitalar.
25. O Datasus, além de afirmar que o sistema MV2000 ainda não está implantado nos hospitais federais do Rio de Janeiro, alertou para o fato de que o Ministério da Saúde não é o proprietário da ferramenta, nesses termos o Ministério ficará dependente da empresa detentora desse sistema, inclusive em relação à manutenção evolutiva do sistema, que não é raro apresentar um 'custo maior do que o preço original pago' para aquisição do Software  (peça 49, p. 74) .
26. A nota técnica acrescentou o seguinte sobre o atendimento do Acórdão 3184/2016-TCU-Plenário (peça 49, p. 75) :
Neste caso o DATASUS informa que desde 2016 o sistema E-SUS Hospitalar já possui todas as funcionalidades descritas neste acórdão e salienta que a sua implantação depende exclusivamente do interesse das unidades hospitalares em realizar o devido inventário dos estoques de suas farmácia e almoxarifados.  (grifei) 
27. Acrescenta-se que o Despacho do Diretor do Departamento de Gestão Hospitalar/RJ (peça 49, p. 77) , de 9/4/2018, evidenciou definitivamente o não cumprimento por parte do Ministério da Saúde da obrigação imposta no Acórdão 3184/2016-TCU-Plenário, a saber:
'Nestes termos, apesar dos encaminhamentos acima, inexiste informação de atendimento das obrigações impostas no acordão em questão, notadamente quanto a elaboração do plano de ação das medidas devidas, os responsáveis pelas ações e o prazo previsto de implementação.'
28. Finalmente, foi apresentado ao TCU pelo Departamento de Gestão Hospitalar/RJ, apenas em 27/7/2018, um documento com o título de 'plano de ação', todavia sem a identificação dos responsáveis pelas ações (peça 49, p. 85-88) .
Análise das respostas em relação ao item 9.1 do Acórdão 3184/2016-TCU-Plenário
29. Inicialmente, cumpre destacar que, após a prolação do Acórdão 3184/2016-TCU-Plenário, todos os órgãos ligados ao tema e os destinatários da deliberação receberam a comunicação oficial do TCU em homenagem ao princípio da publicidade e do contraditório e da ampla defesa (peça 5-17) .
30. Ao tomar conhecimento dos termos desta deliberação plenária, o então diretor do Departamento de Gestão Hospitalar no Estado do Rio de Janeiro, em 2017, informou ao Ministério da Saúde a possibilidade da implementação do sistema MV2000, pois tal opção seria, em sua visão, bastante vantajosa à Administração (peça 47, p. 134) .
31. Vale destacar que a contratação desse software está sendo analisada pelo TCU nos autos do TC Processo 029.740/2018-5, que trata de representação para verificar a regularidade da contratação do sistema MV no âmbito do DGHMS-RJ, cujo objeto foi a adequação/necessidade de substituição dos sistemas Hospub e e-SUS pelo sistema MV no âmbito dos hospitais federais no Estado do Rio de Janeiro.
32. Outrossim, não existe nos presentes autos fundamentação da suposta vantagem indicada por aquele então diretor do DGH/RJ, não sendo, portanto, instrumento hábil, neste momento processual, para se considerar cumprida a referida determinação.
33. Nesse contexto, em 22/6/2018, na primeira análise feita neste monitoramento (peça 37) , foi evidenciado que o Ministério da Saúde já havia apresentado, como resposta para o cumprimento do acórdão, a realização Termo de Cessão de Direito de Uso de Software de Gestão Hospitalar de Urgência (sistema MV2000) , cedido pelo Instituto Nacional de Cardiologia para o DGHRJ, Inca, HFA, HFB, HFCF, HFI, HFL e HFSE, conforme descrito no item 18, letras 'i', 'j' e 'k' deste relatório.
34. Dessa forma, fica comprovado que a opção mencionada pelo DGH foi utilizada pela Pasta Ministerial, sem observar os termos do acórdão, ou seja, sem apresentar qualquer plano de ação e sem fazer nenhuma referência ao item 9.1.2 (medidas mitigadoras de forma a evitar a vulnerabilidade do sistema E-SUS Hospitalar) e ao item 9.1.3 (adequação das instalações físicas dos almoxarifados) do Acórdão 3184/2016-TCU-Plenário.
35. Com base nessa circunstância fática e deficitária (inexistência de plano de ação - peça 37, p. 6) , a unidade técnica realizou diligências (peças 39-42) junto aos responsáveis pelo tema, com objetivo de identificar informações conclusivas, acompanhadas dos respectivos documentos probatórios, relativa a todas as providências adotadas.
36. O Ministério da Saúde, em 17/7/2018, por meio da Assessoria Especial de Controle Interno (peça 47, p. 1) , registrou que já havia prestado os esclarecimentos dessa demanda quando recebeu o Aviso 959-Seses-TCU-Plenário, de 8/12/2016, ou seja, repetiu o teor da primeira resposta, sem apresentar nenhum plano de ação.
37. O DGH/RJ afirmou expressamente, em 9/4/2018, a inexistência de plano de ação (peça 49, p.77) . Nesse sentido, providenciou a confecção de um documento com o título de 'plano de ação', todavia sem a identificação dos responsáveis pelas ações (peça 49, p. 85-88) e sem fazer qualquer menção aos itens 9.1.2 e 9.1.3 do referido acórdão.
38. O conteúdo da deliberação do TCU faz referência a um plano de ação com, 'no mínimo, as medidas a serem adotadas, os responsáveis pelas ações e o prazo previsto de implementação' (grifei) , pois essas informações são fundamentais para o alcance do interesse público, a ser aferido em trabalhos de monitoramentos futuros.
39. Sobre o documento apresentado com o título de 'plano de ação', é importante registrar que as ações indicadas são para a implantação do sistema MV2000 nos seis hospitais federais do Rio de Janeiro ligados ao Ministério da Saúde, com previsão de execução até dezembro de 2019 (peça 49, p. 87) .
40. Em relação a esse assunto, o Departamento de Informática do SUS esclareceu pontos relevantes sobre a substituição do sistema E-SUS pelo sistema MV2000, quais sejam:
a) o código fonte do sistema E-SUS é de propriedade do Ministério da Saúde; todas as funcionalidades estão prontas, nos termos do acórdão; o sistema está pronto para a implementação nas unidades hospitalares; e a manutenção é simples e pode ser executada pelos servidores do próprio Ministério ou recursos humanos disponíveis no mercado (banco Oracle e/ou SQL Server) (peça 49, p. 74) ;
b) o sistema MV2000 tem custo alto; representa dependência da administração em relação a uma empresa particular; e ainda não está implantado nos hospitais federais do Rio de Janeiro.
41. Quanto ao custo alto, verifica-se, no Portal de Compras do Governo Federal (Comprasnet) , que o HFCF realizou o Pregão Eletrônico 18/2018 com a finalidade de contratar a manutenção e suporte técnico do Sistema de Gestão Hospitalar MV2000 para os seis hospitais no valor anual de R$ 9.770.398,72.
42. Portanto, mesmo o acórdão estabelecendo prazo de 180 dias para cumprimento das determinações e as diversas comunicações oficiais solicitando informações das providências adotadas, após dois anos e seis meses, apesar dos esclarecimentos prestados nestes autos, não existe plano de ação completo apresentado (subitem 9.1.1 do acórdão) , não existe esclarecimento sobre implantação do sistema MV2000 em todas as unidades, o TCU não foi informado sobre as medidas mitigadoras (subitem 9.1.2 do acórdão) e sobre todas as adequações das instalações físicas das unidades de saúde (subitem 9.1.3 do acórdão) , ou seja, a determinação ainda não foi cumprida.
43. Em razão disso, verifica-se que o descumprimento reiterado das determinações contidas no item 9.1 do Acórdão 3184/2016-TCU-Plenário por parte do jurisdicionado enseja a aplicação de multa. Sobre esse tema, o voto condutor do Acórdão 4622/2015-TCU-Primeira Câmara, da relatoria do Ministro Bruno Dantas, é preciso:
'A não observância das determinações proferidas sempre recebeu da jurisprudência desta Casa séria reprimenda, especialmente quando não se revela justificativa plausível. No presente caso, o fato torna-se ainda mais notável em razão de as notificações remetidas pela unidade técnica expressamente alertarem sobre a possibilidade de aplicação de multa no caso de não atendimento das determinações constantes do acórdão prolatado.
A presença desse alerta, além de conferir gravidade ao descumprimento, tem o condão de tornar desnecessária a audiência dos responsáveis antes que esse Tribunal venha a deliberar pela aplicação da penalidade cabível, nos termos do art. 268, § 3º, do Regimento Interno do TCU.
Reputo, diante dos fatos trazidos à apreciação, presentes os requisitos a justificar, desde já, a censura por este Tribunal, na forma de sanção pecuniária, à conduta da dirigente da UFRR pelo não atendimento da determinação ora emanada.'
44. Quanto à responsabilização pelo não cumprimento do Acórdão 3184/2016-TCU-Plenário, é de se notar que a referida deliberação foi dirigida ao Ministério da Saúde, cabendo a ele, portanto, efetivar as medidas necessárias para que as suas unidades implementem o item 9.1, na forma do preceituado por esta Corte. Nessa linha, o Decreto 9.795, de 17/5/2019, que aprovou a estrutura regimental do Ministério da Saúde, dispôs, em seu art. 4°:
'Art. 4º À Secretaria-Executiva compete:
I - assistir o Ministro de Estado na supervisão e na coordenação das atividades das Secretarias integrantes da estrutura do Ministério da Saúde e das entidades a ele vinculadas;
II - coordenar e apoiar as atividades relacionadas com os sistemas federais de organização e inovação institucional, de planejamento e de orçamento, de contabilidade, de administração financeira, de custos, de administração de pessoal, de administração patrimonial, de gestão documental, de serviços gerais e de administração dos recursos de tecnologia da informática no Ministério da Saúde;
 (...) 
V - auxiliar o Ministro de Estado na definição de diretrizes e na implementação das ações da área de competência do Ministério da Saúde;'
45. Em face disso, considerando que o não atendimento injustificado à determinação expedida por esta Corte, dentro do prazo estipulado, verificado em processo de monitoramento, implica incidência de multa ao responsável, com fulcro no art. 58, §1º, da Lei 8.443/1992 c/c art. 268, inciso VII e § 3º, do RI/TCU, propõe-se aplicar multa aos Secretários Executivos do Ministério da Saúde que ocuparam o cargo desde a data do Acórdão 3184/2016-TCU-Plenário (7/12/2016) até a data da última comunicação oficial encaminhada pelo TCU (17/9/2018) . Nesse sentido, cabe ressaltar que a aplicação de multa por não adimplemento à determinação prescinde de prévia audiência quando constar, no ofício encaminhado ao responsável, advertência de que o não cumprimento ao comando pode ensejar imposição de multa, nos termos do art. 268, §3º, do Regimento Interno/TCU.
46. Desse modo, deve ser aplicada multa a Antônio Carlos Figueiredo Nardi (XXX.827.348-XX) , Secretário Executivo do Ministério da Saúde no período de 23/5/2016 a 5/4/2018, bem como a Adeilson Loureiro Cavalcante (XXX.974.314-XX) , Secretário Executivo do Ministério da Saúde no período de 5/4/2018 a 31/12/2018, em face do não cumprimento do item 9.1 do acórdão. Além disso, deve ser renovada a determinação ao Ministério da Saúde, com o objetivo de serem implementadas ações buscando a efetiva implantação do controle de estoque, em cumprimento ao estabelecido no Acórdão 3184/2016-TCU-Plenário.
47. Cumpre ressaltar que também deve ser recomendado, com fundamento no art. 250, inciso III, do Regimento Interno/TCU, c/c o art. 4º, inciso II e art. 11, inciso I do Decreto 9.795, de 17/5/2019, à Secretaria Executiva do Ministério da Saúde, com o apoio técnico do Departamento de Informática do Sistema Único de Saúde, que avalie a necessidade de substituição do sistema E-SUS pelo Sistema de Gestão Hospitalar MV2000, inclusive comparando a economicidade ligada à manutenção e suporte técnico de cada sistema e, se for o caso, adote as providências pertinentes.
48. Nessa linha de entendimento, considerando ainda que o Datasus já apresentou Nota Técnica identificando pontos operacionais e antieconômicos da substituição do E-SUS pelo MV 2000 (peça 49, p. 73-76) e tendo em vista que a contratação do sistema MV 2000 está sendo analisada pelo TCU nos autos do TC Processo 029.740/2018-5 (Representação do Min. Púb. Federal) , deve constar na proposta de encaminhamento solicitação de autorização no sentido de que seja extraída cópia eletrônica da peça 49, p. 73-76 para juntada ao TC Processo 029.740/2018-5.
49. Por fim, é importante elucidar que, ao renovar a determinação do subitem 9.1.3 do Acórdão 3184/2016-TCU-Plenário, a proposta de encaminhamento do presente relatório relacionará apenas o Hospital Federal Servidores do Estado e o Instituto Nacional do Câncer José Alencar Gomes da Silva, visto que o Hospital Federal do Andaraí (HFA) , Hospital Federal da Lagoa (HFL) e Hospital Federal de Ipanema (HFI) já apresentaram ações de adequação do espaço físico dos almoxarifados (item 18 letras 'c' e 'e' e item 23 letra 'b' deste relatório) .
Análise das respostas em relação ao item 9.2 do Acórdão 3184/2016-TCU-Plenário
50. Na primeira análise técnica no âmbito deste monitoramento (peça 37, p. 6) , verificou-se que não constava nos autos a devida resposta em relação ao item 9.2 do Acórdão 3184/2016-TCU-Plenário. Nesse sentido, foi proposta a realização de diligência ao Inca.
51. Conforme consta nos itens 19, 20 e 21 deste relatório, verifica-se que o Inca apresentou resposta à referida diligência e está observando os termos da recomendação, inclusive indicando as datas previstas para treinamento e implantação de projeto piloto para automatizar o controle de estoques (rastreabilidade) na Farmácia da Unidade Hospitalar Câncer I.
52. Dessa forma, considera-se a recomendação em implementação com prazo expirado, devendo-se considerar futuramente a aplicação de sanção ou não por parte do TCU.
Análise das respostas em relação ao item 9.3 do Acórdão 3184/2016-TCU-Plenário
53. Nos exatos termos do item 9.3 do acórdão, coube a então Secretaria de Atenção à Saúde (passou a ser denominada Secretaria de Atenção Especializada à Saúde, nos termos do Decreto 9.795/2019) , a avaliação da necessidade de aprimorar a segregação de funções das atividades ligadas ao controle de estoques das unidades hospitalares. No caso de detecção de alguma necessidade, deveria adotar as devidas providências.
54. A discricionariedade contida nesse item do acórdão vai ao encontro da jurisprudência do TCU, que é no sentido de que deve sempre ser feita uma avaliação do custo/benefício das deliberações. O voto condutor do Acórdão 3184/2016-TCU-Plenário, da relatoria do Ministro Bruno Dantas, foi preciso sobre o tema:
'Assim, uma atuação racional, eficiente e efetiva do TCU pressupõe deliberações que, para além de estarem suportadas em evidências suficientes, adequadas e relevantes, sejam precedidas da ponderação acerca de sua real necessidade para sanar as falhas e as irregularidades constatadas, dos benefícios esperados e dos custos que invariavelmente serão impostos ao gestor.'
55. Na instrução de peça 37, p. 4, verificou-se que a Secretaria de Atenção à Saúde não havia realizado nenhuma avaliação sobre o assunto, pois estava aguardando um levantamento a ser realizado pelo DGH/RJ (peça 33, p. 1, 3-4) .
56. Em vista disso, a unidade técnica providenciou diligências (peças 39 e 51) ao responsável pelo assunto em tela. Todavia, considerando os termos das diligencias elaboradas, houve um equívoco de entendimento por parte da Secretaria de Atenção à Saúde, que somente encaminhou informações ao TCU sobre o item 9.2 do acórdão (peças 52 e 56) .
57. Em homenagem ao princípio da verdade material e aproveitando o teor das respostas do Ministério da Saúde e do DGH/RJ (item 18, letras 'c', 'd' e 'e'; item 23, letras 'a' e 'c' deste relatório) , é possível constatar, com base nos documentos juntados aos autos, que diversas ações de aprimoramento ligadas à segregação de funções foram implementadas nos hospitais federais do Rio de Janeiro, inclusive com o conhecimento e avaliação de diversas instâncias de decisão.
58. Dessa forma, em que pese o fato da Secretaria de Atenção à Saúde não ter respondido especificamente o item 9.3 do acórdão, considera-se a recomendação implementada fora do prazo.
59. Em razão do atendimento desta deliberação, mesmo que de maneira extemporânea, e do caráter discricionário da recomendação em tela, relacionado diretamente à conveniência e oportunidade a cargo do gestor público, não será realizado encaminhamento de aplicação de multa.
BENEFÍCIOS EFETIVOS DAS DELIBERAÇÕES
60. Entre os benefícios do exame deste monitoramento, é possível mencionar a expectativa de controle, assim como a implementação da melhoria da rastreabilidade dos produtos do estoque do Instituto Nacional do Câncer (recomendação do item 9.2 do acórdão em implementação) e a melhoria na segregação de funções dos funcionários que trabalham com o estoque de insumos nos hospitais do Rio de Janeiro ligados ao Ministério da Saúde (recomendação 9.3 do acórdão implementada) .
CONCLUSÃO
61. O TCU realizou auditoria de conformidade (TC Processo 013.504/2015-0) nos controles do estoque de medicamentos e de insumos hospitalares nas unidades de saúde federais ligadas ao Ministério da Saúde. Com base nesse trabalho e no voto de relatoria do Ministro Bruno Dantas, o Plenário da Corte de Contas exarou o Acórdão 3184/2016-TCU-Plenário (itens 4 e 7 deste relatório) .
62. A primeira análise técnica neste monitoramento ocorreu no ano de 2018 (TC Processo 006.475/2017-5) , trabalho que constatou a ausência do plano de ação determinado pelo Plenário, assim como evidenciou a ausência de resposta ou respostas não conclusivas dos responsáveis. Diante dessa verificação, foi proposta a realização de diligências aos órgãos jurisdicionado (itens 10 e 11 deste relatório) .
63. Dessa forma, após dois anos e seis meses da publicação do referido acórdão, este é o segundo exame feito neste monitoramento, executado com base apenas nas respostas das diligências efetuadas (itens 11 e 16 deste relatório) .
64. Mesmo com esse relevante decurso de tempo, foi apurado que a determinação constante do item 9.1 não foi cumprida, fato que ensejou proposta de multa para os secretários executivos do Ministério da Saúde, que exerceram suas atribuições desde o período da publicação do acórdão até a data da última comunicação expedida pelo TCU (itens 45 e 46 deste relatório) .
65. Outrossim, foi constatado que a recomendação do item 9.2 para Instituto Nacional do Câncer está em implementação com prazo expirado e a recomendação do item 9.3 para a Secretaria de Atenção à Saúde foi implementada fora do prazo (itens 52, 58 e 59 deste relatório) .
66. Nestas circunstâncias, considerando que o Relator registrou, no seu voto, que o TCU tem a missão de 'aprimorar a Administração Pública em benefício da sociedade por meio do controle externo', não foram realizadas, nesse momento, propostas de multa para os responsáveis ligados a essas recomendações.
67. Finalmente, é importante frisar que, segundo informações do Departamento de Informática do SUS, o sistema E-SUS Hospitalar está para ser substituído pelo sistema MV2000, mesmo existindo um sistema de propriedade do Ministério da Saúde com todas as funcionalidades descritas no acórdão (E-SUS) , fato que pode caracterizar desrespeito ao princípio da economicidade, considerando o custo elevado da manutenção evolutiva do sistema MV2000, conforme evidenciado pelo Pregão Eletrônico 18/2018 (itens 25 e 26 deste relatório) .
68. Nessas circunstâncias, será realizada uma nova recomendação à Secretaria Executiva do Ministério da Saúde para que avalie a necessidade de substituição do sistema E-SUS pelo Sistema de Gestão Hospitalar MV2000 (item 47 deste relatório) .
	Grau de implementação das deliberações - Ministério da Saúde

	Deliberação
	Cumprida ou Implementada
	Em cumprimento 
ou em implementação
	Parcialmente cumprida 
ou Parcialmente implementada
	Não cumprida 
ou Não implementada
	Não aplicável

	Item 9.1 do
Acórdão 3184/2016-TCU-Plenário
				X
	
	Quantidade
				1
	
	Percentual
				100%
	
	Grau de implementação das deliberações - Instituto Nacional do Câncer

	Deliberação
	Cumprida ou Implementada
	Em cumprimento ou em implementação
	Parcialmente cumprida ou Parcialmente implementada
	Não cumprida ou Não implementada
	Não aplicável

	Item 9.2 do
Acórdão 3184/2016-TCU-Plenário
		X
			
	Quantidade
		1
			
	Percentual
		100%
			
	Grau de implementação das deliberações - Secretaria de Atenção à Saúde

	Deliberação
	Cumprida ou Implementada
	Em cumprimento ou em implementação
	Parcialmente cumprida ou Parcialmente implementada
	Não cumprida ou Não implementada
	Não aplicável

	Item 9.3 do
Acórdão 3184/2016-TCU-Plenário
	X
				
	Quantidade
	1
				
	Percentual
	100%
				
PROPOSTA DE ENCAMINHAMENTO
69. Ante o exposto, submetem-se os autos à consideração superior, para posterior encaminhamento ao Exmo. Sr. Ministro Relator Bruno Dantas, propondo a este Tribunal:
I) Considerar em implementação com prazo expirado a recomendação constante do subitem 9.2 do Acórdão 3184/2016-TCU-Plenário (item 52 deste Relatório) ;
II) Considerar implementada fora do prazo a recomendação constante do subitem 9.3 do Acórdão 3184/2016-TCU-Plenário (item 58 deste Relatório) ;
III) Considerar não cumprida a determinação constante do subitem 9.1 do Acórdão 3184/2016-TCU-Plenário (item 42 deste Relatório) ;
IV) Com fundamento no art. art. 58, §1º, da Lei 8.443/1992 c/c art. 268, inciso VII e § 3º, do RI/TCU, aplicar multa a Antônio Carlos Figueiredo Nardi (XXX.827.348-XX) , Secretário Executivo do Ministério da Saúde, no período de 23/5/2016 a 5/4/2018, bem como a Adeilson Loureiro Cavalcante (XXX.974.314-XX) , Secretário Executivo do Ministério da Saúde, no período de 5/4/2018 a 31/12/2018, por descumprirem determinação deste Tribunal exarada por meio do item 9.1 do Acórdão 3184/2016-TCU-Plenário, de 7/12/2016, devidamente comunicada (peças 5 e 40) , por intermédio do Ofício 4096/2016-TCU/Secex-RJ, de 15/12/2016, e do Ofício 1567/2018-TCU/Secex-RJ, de 25/6/2018 (itens 42 e 43 deste Relatório) ;
V) Reiterar as determinações ao Ministério da Saúde constante do subitem 9.1, subitens 9.1.1, 9.1.2 e 9.1.3 do Acórdão 3184/2016-TCU-Plenário para, no prazo de noventa dias:
V.1) promover a efetiva implantação das funcionalidades do sistema e-SUS Hospitalar ou de outro sistema de gestão ERP, de forma que as informações financeiras e de controle de medicamentos e outros insumos hospitalares, sejam integradas em um único sistema que permita a consulta de informações e a geração de relatórios customizados aos tomadores de decisões responsáveis pela gestão das unidades hospitalares, visto que as atuais deficiências desse sistema afetam diretamente a regular gestão dos estoques dessas unidades, evitando, assim, a duplicidade de entradas e de consultas na utilização de vários sistemas de informação (item 46 deste Relatório) ;
V.2) até que as providências mencionadas no item anterior sejam efetivadas, adotar medidas mitigadoras de forma a evitar a vulnerabilidade do sistema e-SUS Hospitalar no que tange à ausência de efetivos mecanismos de controle e gestão dos estoques de insumos e medicamentos (item 46 deste Relatório) ;
V.3) adequar as instalações físicas dos almoxarifados das unidades hospitalares a seguir listadas, de modo a solucionar as deficiências de infraestrutura identificadas, de acordo com as disposições estabelecidas no item 4 da Instrução Normativa 205/1988 Sedap/PR: Instituto Nacional do Câncer José Alencar Gomes da Silva e Hospital Federal dos Servidores do Estado (item 49 deste Relatório) ;
VI) Recomendar, com fundamento no art. 250, inciso III, do Regimento Interno/TCU, c/c o art. 4º, inciso II e art. 11, inciso I do Decreto 9.795, de 17/5/2019, à Secretaria Executiva do Ministério da Saúde, com o apoio técnico do Departamento de Informática do Sistema Único de Saúde, que avalie a necessidade de substituição do sistema E-Sus pelo Sistema de Gestão Hospitalar MV2000, inclusive comparando a economicidade ligada à manutenção e suporte técnico de cada sistema e, se for o caso, adote as providências pertinentes (item 47 deste Relatório) ;
VII) Determinar à Secretaria de Controle Externo da Saúde que monitore o cumprimento das determinações constantes desta proposta, mediante a autuação de novo processo de Monitoramento; e
VIII) Autorizar a Secretaria de Controle Externo da Saúde extrair cópia dos elementos constantes destes autos (peça 49, p. 73-76) , para juntada ao TC Processo 029.740/2018-5, que trata de representação da Procuradoria da República no Estado do Rio de Janeiro para verificar a regularidade da contratação do sistema MV no âmbito do Departamento de Gestão Hospitalar do Ministério da Saúde no Rio de Janeiro (DGHMS-RJ) .
IX) Encerrar o presente monitoramento, nos termos do art. 169, inciso I, do Regimento Interno do TCU, e apensá-lo ao processo de fiscalização originador, TC Processo 013.504/2015-0, nos termos do inciso II do art. 5º da Portaria Segecex 27/2009."
É o relatório.

não há.

Não atuou.

MONITORAMENTO DAS DELIBERAÇÕES DO ACÓRDÃO 3.184/2016-TCU-PLENÁRIO, ACERCA DE AUDITORIA DE CONFORMIDADE PARA VERIFICAR O CONTROLE DO ESTOQUE DE MEDICAMENTOS E DE INSUMOS EM HOSPITAIS FEDERAIS. UMA RECOMENDAÇÃO IMPLEMENTADA. UMA RECOMENDAÇÃO EM IMPLEMENTAÇÃO. DETERMINAÇÃO PARCIALMENTE CUMPRIDA. REITERAR DETERMINAÇÃO COM FIXAÇÃO DE PRAZO PARA CUMPRIMENTO. CONTINUAR O MONITORAMENTO.

MONITORAMENTO (MON)

Secretaria de Controle Externo da Saúde (SecexSaude).

Trata-se de monitoramento instaurado para verificar o cumprimento de determinação dirigida ao Ministério da Saúde e recomendações dirigidas ao Instituto Nacional do Câncer (Inca) e à Secretaria de Atenção à Saúde do Ministério da Saúde por meio do Acórdão 3184/2016-TCU-Plenário, acerca de auditoria de conformidade com o objetivo de verificar se as unidades hospitalares federais localizadas no estado do Rio de Janeiro estavam realizando o controle do estoque de medicamentos e de insumos hospitalares conforme preconizado nas normas pertinentes.
Para efetivar o monitoramento das deliberações emitidas, a Secex-RJ promoveu diligências aos jurisdicionados, a inquirir informações sobre o cumprimento de cada uma delas. 
Em resposta, o Ministério da Saúde apresentou documentos relativos ao Termo de Cessão de Direito de Uso de Software de Gestão Hospitalar de Urgência (MV2000) , adquirido da empresa MV Ltda. e cedido pelo Instituto Nacional de Cardiologia para o Departamento de Gestão Hospitalar do RJ (DGH/RJ) , Inca, HFA, HFB, HFCF, HFI, HFL e HFSE. No entendimento do Ministério, o referido termo de cessão de uso estaria apto a ensejar o cumprimento do subitem 9.1.1 do Acórdão 3184/2016-TCU-Plenário (Ofício 624-SEI/2017/AECI/MS, de 12/9/2017 - peça 47, p. 199) .
O Inca informou que, em cumprimento à recomendação do subitem 9.2, foi desenvolvido o projeto de rastreabilidade que consiste em automatizar o controle de estoques por meio de código de barras, com controle de movimentação de produtos em tempo real, reabastecimento e conferência das informações da receita médica. Além disso, o instituto apresentou as datas previstas para treinamento e para implantação do piloto na Farmácia da Unidade Hospitalar Câncer I.
Por seu turno, o Departamento de Gestão Hospitalar no Estado do Rio de Janeiro (DGH/RJ) informou as medidas adotadas pelo HFB, H.FSE, HFCF e HFL acerca das providências relativas à segregação de função, objeto da recomendação constante do item 9.3 do Acórdão 3184/2016-TCU-Plenário. Também foram informadas as medidas adotadas pelo e HFI, HFL e HFA acerca de readequação de espaços nos almoxarifados.
Quanto ao cumprimento da determinação dirigida ao Ministério da Saúde, o DGH/RJ apresentou documentos que rememoram o caminho percorrido pelo Departamento de Informática do SUS (Datasus) na implantação de um sistema de gestão hospitalar nos hospitais federais, com compra de equipamentos de informática, desenvolvimento, manutenção e suporte do e-SUS. Noticia, ainda, que foi realizado pelo Hospital Federal Cardoso Fontes o pregão eletrônico 18/2018 para a contratação de manutenção e suporte técnico do sistema de gestão hospitalar MV2000, sistema que será implantado nos hospitais federais do Rio de Janeiro em substituição ao e-SUS Hospitalar. Ressaltou que o sistema MV2000 ainda não está implantado nos hospitais federais do Rio de Janeiro e alertou para o fato de que o Ministério da Saúde não é o proprietário da ferramenta, nesses termos o Ministério ficaria dependente da empresa detentora do sistema, inclusive em relação à manutenção evolutiva do sistema.
Por fim, o DGH/RJ reconheceu o não cumprimento da determinação imposta pelo TCU (despacho em 9/4/2018 - peça 49, p. 77) e, posteriormente, em 27/7/2018, encaminhou ao TCU documento intitulado "plano de ação", contudo sem mencionar os responsáveis pelas ações e o prazo previsto de implementação das medidas.
Após analisar os elementos constantes dos autos, a SecexSaúde considerou implementada a recomendação do subitem 9.3, em implementação a recomendações do subitem 9.2 e não cumprida a determinação estabelecida por meio do subitem 9.1 do Acórdão 3184/2016-TCU-Plenário. Considerando que a decisão foi devidamente comunicada ao Ministério da Saúde, inclusive com uma reiteração de ofício (peça 51) , a unidade instrutora propõe aplicar multa aos secretários executivos que ocuparam o cargo desde a data do referido acórdão (7/12/2016) até a data da última comunicação oficial encaminhada pelo TCU (17/9/2018) , com fundamento no art. 268, §3º, do Regimento Interno/TCU.
Ademais, propõe recomendar ao Ministério da Saúde, com o apoio técnico do Datasus, que avalie a necessidade de substituição do sistema e-Sus pelo sistema de gestão hospitalar MV2000, inclusive comparando a economicidade ligada à manutenção e suporte técnico de cada sistema.
Manifesto-me parcialmente de acordo com o posicionamento da unidade instrutora. No que diz respeito à aplicação de multa aos gestores, observo que houve uma tentativa inicial do Ministério da Saúde em adotar medidas ao cumprimento da determinação, mesmo que de forma errônea. Conforme peça 47, p. 196-202, o órgão enviou ofício ao TCU informando que fora feito um termo de cessão de direito de uso do software de gestão hospitalar para dar cumprimento à determinação. 
Além disso, após diligência realizada pela unidade instrutora, o DGH/RJ enviou ao TCU documento intitulado "plano de ação" (peça 49, p. 79-88) , que foi considerado inadequado pela SecexSaúde para adimplir a obrigação, que apontou, sobretudo, a não indicação de responsáveis pelas ações. 
Verifico, todavia, que o documento apresentou ao TCU o cronograma de implantação do sistema SoulMV nos hospitais federais do Rio de Janeiro, em substituição aos sistemas e-SUS/H e Hospub, e apontou, de forma genérica, a responsabilidade da equipe do DGH/RJ no acompanhamento e condução do projeto. Desse modo, há de se considerar o cumprimento parcial da determinação expedida por esta Corte, visto que houve o intento de, em alguma medida, apresentar as medidas solicitadas. Nessa situação, não caracterizado o intuito de descumprir deliberadamente a determinação do TCU, me pareceria de excessivo rigor sancionar os gestores. 
Acolho a proposta de reiterar a determinação ao Ministério da Saúde no que se refere à adequação das instalações físicas dos almoxarifados das unidades hospitalares, medida que deve excluir o HFI, HFL e HFA, visto que, conforme informação constante dos autos, essas unidades já procederam a readequação de seus almoxarifados.
No mais, vale registrar que o sistema de gestão hospitalar MV2000 está sendo discutido no TC Processo 029.740/2018-5, a tratar de representação da Procuradoria da República no Rio de Janeiro sobre a regularidade da substituição dos sistemas informatizados de gestão hospitalar HOSPUB e e-SUS pelo sistema MV no âmbito dos hospitais federais naquele estado. 
Nesse contexto, deixo de acolher a recomendação proposta pela unidade instrutora por entender que ela permeia questões que poderão ser melhor discutidas no âmbito da representação. Para subsidiar os trabalhos, autorizo a extração de cópia dos elementos constantes destes autos para juntada ao TC Processo 029.740/2018-5. 
Por fim, impõe-se determinar à SecexSaúde que dê continuidade ao monitoramento das pendências verificadas, bem como proceda o monitoramento da implantação do sistema SoulMV, conforme apresentado no plano de ação apresentado pelo DGH/RJ.
Diante do exposto, acolho parcialmente a proposta apresentada pela secretaria especializada e voto por que o Tribunal adote o acórdão que ora submeto à deliberação deste Colegiado. 
TCU, Sala das Sessões Ministro Luciano Brandão Alves de Souza, em 29 de janeiro de 2020.
Ministro BRUNO DANTAS 
Relator